【裁判字號】    97,訴,241
【裁判日期】    980113
【裁判案由】    分割共有物
【裁判全文】
臺灣臺南地方法院民事判決               97年度訴字第241號
原      告    丙○○
訴訟代理人    何冠慧    律師
被      告    庚○○○
兼訴訟代理人  戊○○
被        告  乙○○
              丁○○
上列當事人間請求分割共有物事件，經本院於民國97年12月30日
言詞辯論終結，判決如下：
    主  文
兩造共有坐落台南縣玉井鄉○○段第三七三號土地、地目雜、面
積三０九點三三平方公尺、同段第三七四號土地、地目建、面積
八五點七九平方公尺、同段第三七五號土地、地目建、面積三三
０點九０平方公尺，准予合併分割。其分割方法為如附圖一所示
甲、乙分割線左側部分面積二四二平方公尺土地分由原告取得，
甲、乙分割線右側部分面積四八四點０二平方公尺分由被告取得
，並按原應有部分比例保持共有。
訴訟費用新台幣伍萬壹仟陸佰玖拾捌元，由被告各負擔新台幣捌
仟陸佰壹拾陸元，餘新台幣壹萬柒仟貳佰拾肆元由原告負擔。
    事實及理由
一、按攻擊或防禦方法，除別有規定外，應依訴訟進行之程度，
    於言詞辯論終結前適當時期提出之；當事人意圖延滯訴訟，
    或因重大過失，逾時始行提出攻擊或防禦方法，有礙訴訟之
    終結者，法院得駁回之，民事訴訟法第196條定有明文。此
    乃民事訴訟法為督促當事人善盡促進訴訟義務，立法明文採
    行適時提出主義。亦即就當事人未依規定盡適時提出及促進
    訴訟義務者，使生失權之效果。被告乙○○於本院民國97年
    12月30日最後一次言詞辯論期日，當庭表示欲提出在97 年1
    月間與證人甲○○之對話錄音帶，請求當庭播放，欲用以彈
    劾證人甲○○於本院97年4月10日言詞辯論程序中證述之內
    容，然上開通話時間既早先於證人甲○○於本院作證之日前
    3個月左右，則被告乙○○當有充足時間於證人甲○○於本
    院作證後當日，立即提出用以直接彈劾證人證述，使證人得
    以對該錄音內容表示意見，進而與當事人對質，或即時提出
    得供本院再次傳喚證人對質，以俾發現真實。然被告乙○○
    自97年4月10日證人甲○○證述後，迄本院言詞辯論終結之
    日前，均未表示欲提出錄音帶為證，迨至本院97年12月30日
    言詞辯論終結日始提出要求當庭播放錄音帶之請求，而有延
    滯訴訟之情形，有礙原告攻擊防禦之權利，此錄音帶已非於
    言詞辯論終結前適當時期提出，實有違民事訴訟法第196 條
    之規定，本院自應駁回，合先敘明。
二、原告起訴主張：
  (一)緣臺南縣玉井鄉○○段373地號、地目雜、面積309.33平方
    公尺土地；同段374地號、地目建、面積85.79平方公尺；同
    段375地號、地目建、面積330.9平方公尺等3筆土地 (下簡
    稱系爭土地)分別為兩造共有，原告應有部分6分之2，被告
    各為6分之1。查兩造間並無不分割之契約，亦無因物之使用
    目的不能分割之情形。系爭之土地，共有人及其應有部分均
    相同，土地使用分區均為住宅區，原告已兩度聲請調解，無
    法調解協議決定分割之方法，爰依民法第823條第1項及第82
    4條規定，訴請裁判合併分割兩造共有之系爭土地。
  (二)兩造曾於96年6月1日書立遺產分割協議書，於協議書備註欄
    第2條約定被告等人同意就系爭土地應有部分捐獻興建寺廟
    ，故原告建議將原告分割取得土地位於西南側如附圖一所示
    甲、乙線左側部分，被告等人取得右側部分仍保持共有，以
    利將來興建寺廟。又依原告主張附圖一所示之分割方案，兩
    造分得之土地均面向道路亦不妨礙各共有人之通行權。
  (三)對被告抗辯及證人證詞之陳述：
  1.否認與被告乙○○達成以面臨30公尺道路自截角地起算至14
    公尺止為界址分割歸原告單獨取得之協議。原告亦不同意依
    被告主張依附圖二所示之分割方案。此經計算後倘依如附圖
    二方案分割，與原告應有部分計算之面積相差減少45.19平
    方公尺，以公告現值每平方公尺新台幣 (下同)9,900 元計
    算高達447,381元，如以市價計算將更高，本案既委由專業
    代書繕打書狀，兩造倘協議，影響雙方當事人甚鉅，豈會未
    於契約載明。
  2.且證人甲○○為辦理系爭遺產分割過戶之代書，渠已於97年
    4月10日到庭證明兩造協議僅如分割協議書之內容，不記得
    有達成以面臨30公尺道路自截角地起算至14公尺止為界址分
    割歸原告單獨取得之協議。再者，證人證稱簽立協議書當天
    在場之乙○○、林耿彬及丙○○有要求修正協議書內容，倘
    若渠等確有前揭約定，當天會未要求代書修改？而仍簽名用
    印？足證兩造協議僅如協議書之內容，再無其他約定。
  3.再者協議書之契約內容，尚有備註約定多達6項，倘有前揭
    被告主張之約定，豈會未於備註載明，其中備註(四)「為俾利
    寺廟興建，捐贈者全部同意福德段343地號（含己○○6分之
    2），先以乙○○名義登記，以利運用。」亦是與法律上權
    利義務不盡相同所做之特別約定，是倘若確有如被告所言以
    面臨30公尺道路自截角地起算至14公尺止為界址分割歸原告
    單獨取得之約定，理應於備註欄載明，方屬合理。
  4.本案系爭共有之土地原告應有部分之所以會6分之2，是因原
    告將台南縣玉井鄉○○段343地號土地與己○○系爭土地應
    有部分6分之1互相交換登記所以方會有6分之2，參照協議書
    備註(四)，且作此約定目的是為促進寺廟用地之完整，係應被
    告乙○○之要求方互換，倘若約定原告分割後所得之面積係
    少於應有部分，豈可能答應互換？
  5.證人林耿彬雖到庭證稱兩造有達成以面臨30公尺道路自截角
    地起算至14公尺止為界址分割歸原告單獨取得之協議，原告
    否認；從協議書可知證人根本未分割取得系爭爭議之土地，
    故系爭土地將來如何分割根本與證人無關，其豈會知悉兩造
    有如何之約定？再者渠為兩造之兄弟，或因私交不同於證詞
    上難免有偏頗，不若客觀之第三人代書之可採。
  (四)並聲明：兩造共有之系爭土地准予合併分割如附圖一所示。
三、被告則辯稱：
  (一)被告乙○○部分：
  1.原告主張系爭土地依其土地登記謄本所載6分之2面積分割共
    有物，不符合事實。96年6月1日吾家三兄弟（原告丙○○、
    被告乙○○及渠等之三弟林耿彬）就繼承遺產分割已達成協
    議共識。其中就有關系爭土地部分，因考量土地位置、經濟
    價值及建廟整體性等因素，因而以面臨30公尺道路，自截角
    地起算至14公尺止為界，包含截角地（同段375之1地號）歸
    屬原告。因當時不知以14公尺為界，面積多少，無法以土地
    面積持分比例登記，兩造同意暫以人數（6人份）以6分之 2
    比例登記，日後再依地政機關以14公尺為界之實際測量面積
    登記。在「李代書事務所」3 人亦向由原告推介之甲○○小
    姐做如上之陳述。96年6月4 日上午3人前往該所簽章時，發
    現「遺產分割協議書」未有以14公尺為界及以地政機關實測
    面積登記註記，被告提出異議，李代書回答：「我們慣例都
    只寫份數，不必寫附註。」原告在旁亦說：「就照代書方式
    辦理。」以致未列入附註。是以，原告以6分之2登記，是暫
    時性的過程，原告所有、應有應是以14公尺為界分割後，依
    地政機關實測面積為準。無論原告於協議當初無欲以14米為
    界分割共有物受其拘束，而有心中保留；或事後反悔面積過
    少，依據民法第86條規定，均不得主張原協議共識無效。
  2.從原告提出法院之起訴書附件之「遺產分割協議書」與被告
    保存之協議書正本有異，其情況如下：
    (1)李代書未經本人及其他繼承人同意，擅自在該書第1頁加
      註增刪字句，行為不當，有代理人權利濫用之罪責。
    (2)李代書對上開增刪字句行為隱瞞事實，就位於玉井鄉○○
      段216地號農地因30米計畫道路經過，由地政機關逕為分
      割新增地號，未據實相告，意圖得利於原告；損害被告及
      其他繼承人之權益。
    (3)李代書以詐術（謊言）欺騙繼承人庚○○○、戊○○等人
      在協議書加蓋印章於上開農地地號上，企圖推卸塞責。
    (4)李代書涉及虛報規費，將他人該付之經費（即他人地段應
      付規費）計算在吾家經費上，可疑單據6張，金額不多，
      但可知其行為不當及違法。由上觀之，李代書顯有偏袒原
      告，對於本件系爭土地標的未加附註，顯然原告與李代書
      間具有勾結串謀之嫌疑。
  3.辦理繼承登記後，原告採取兩面手法，一方面高姿態對被告
    要求以其土地登記謄本所載6分之2面積分割共有物，不然要
    訴之於法要脅；一方面低姿態向繼承人陳林淑梅、戊○○表
    示土地相差近15坪，藉以博取姊妹間之同情。96年10月16日
    原告不但不聽被告建言召開分割會議，反而一昧執意興訟，
    浪費兩造間之精力、財力及時間；在新市簡易庭調解日，被
    告4人全到場，原告卻又未到，實屬非當。是以，原告無庸
    起訴而為起訴；能調解而避調解；加之違反協議共識在先；
    且刻意訴訟在後。茲依據民事訴訟法第78條、第80條、第80
    條之1、第82條規定，訴訟費用，由原告負擔。
  4.原告以附圖二分割與原告應有部分計算之面積相差減少45.1
    9平方公尺，以公告現值每平方公尺9,900元計算差達447,38
    1元。然分割共有物之價值計算不能僅依政府公告現值計算
    ，仍得依土地位置及市場價值等因素衡量，被告4人所取得
    之面積，其中有94平方公尺位於鄰地及他人房屋之後，並未
    面臨30米道路，空間狹小受制於人，即使市價每坪33,000元
    ，亦無人問津；反觀原告所取得之三角窗地段位置甚佳，市
    價搶手，每坪高達7萬元。兩相比較，被告等人市場價值減
    少902,800元。原告實質獲利甚多，要非被告禮讓，任誰不
    願分配到該地段。兩造當初以此14公尺為界址協議分割，即
    基於此等土地位置，市場價值及應有持分等因素衡量而為。
    原告準此則應遵守協議共識承諾。
  5.原告所請求傳訊證人甲○○，渠於97年4月10日庭訊時，問
    及有無講好以面臨30米道路的14公尺界地為分割協議時，答
    稱「我不記得了」，等於否認原告之說法，而間接承認有此
    協議共識之存在。而被告所請求傳訊證人林耿彬，於庭訊表
    示：兩人皆是兄長，不偏坦誰，基於公義，俱實陳明，肯定
    「有此協議共識」。兩人態度，當下即可立辨真偽。
  6.被告於今年初接到「新市簡易庭」轉寄之「起訴狀」後，曾
    與李代書電洽補正以14公尺為界分割協議事宜，以息爭訟，
    但渠要我至民間公證人處辦理。我告知渠，妳與原告不去，
    我如何單獨辦理，渠復說：若在「分割協議作補註，會與原
    送地政機關文件不符合，我（被告）再告之，繼承案件由妳
    承辦，務必補救補正」。97年1月14日被告再以電話與李代
    書洽商，渠竟表示欲與原告兒子林政導（其與甲○○的先生
    同在永康戶政事務所工作的同事）商量後再決定如何做，同
    月16日下午5時被告持三弟電話錄音欲呼籲李代書補辦補正
    時，不料，因其態度惡劣，拒絕補辦，被告氣憤而出，未有
    播放。李代書在庭上說詞，以及對被告前後說詞不一乃在避
    重就輕，閃避「偽證」罪嫌。足見李代書與原告間有串謀之
    行為。李代書製作之「遺產分割協議書」有關協議共識主要
    內容，均未見備註。當場要求代書補註以14公尺為界分割乙
    節，但渠等不為補註，皆表示不會有問題，三弟林耿彬亦說
    ：如果發生問題，我會作證。以致演變今日之結果。至於被
    告書寫之「備註」草稿，乃因應當天原告丙○○表示祖厝分
    得土地拆除事宜及被告林淑美要求「若未建廟，應歸還土地
    及稅金問題要說清楚，否則她先生會罵」之所為的一種承諾
    約定，亦即是李代書於97年4月10日筆錄（第6頁末段）所說
    的備註欄費用沒有包含，要我去請律師寫，最後，應我要求
    補上的，此份「備註」，其實與「遺產分割協議書」是兩回
    事，但卻被原告及代書拿來張冠李載，企圖混淆事實真相，
    實屬不該。依兩造協議，原告以6分之2登記，是暫時性的過
    程，亦屬第一階段之「繼承登記」，第二階段於進行土地分
    割登記時，再依14米為界由地政機關實測面積登記。基此，
    原告自應有遵守協議共識之義務。亦不許原告率以訴請裁判
    分割，藉以違背或破壞原協議分割之承諾。綜上可知，原告
    所陳不符事實，懇請本院予以判決駁回。
  (二)被告戊○○、庚○○○、丁○○部分：
    被告同意分割，但不同意原告的分割方案。只要被告乙○○
    與原告兩個人說好就好，分割後被告4人目前願意保持共有
    。
  (三)併均聲明：駁回原告之訴。
四、兩造經本院依民事訴訟法第270條之1第1項第3款規定曉諭闡
    明後，整理並協議簡化爭點如下：
  (一)兩造不爭執事項：
  1.系爭土地為兩造因繼承遺產分割而分別共有，依登記謄本所
    載原告丙○○應有部分6分之2、被告4人應有部分各6分之1
    。
  2.系爭土地上現有未保存登記磚造建物3棟，其中磚瓦平房為
    兩造之父即被繼承人林名乾所建，由被告乙○○繼承單獨所
    有，餘1棟廢棄豬舍、1棟磚造廁所則為兩造繼承後共有，兩
    造均同意分割後若上開建物坐落於他人分得之土地上，則由
    該土地所有權人自行拆除。
  3.兩造就系爭3筆土地同意合併分割，且被告4人就分割後之土
    地同意保持共有。
  4.原告丙○○就系爭土地及同段375-1號土地其中應有部分6分
    之1部分是與第三人己○○在同段343號土地應有部分6分之1
    互相交換移轉登記而來。
  (二)兩造爭執事項：
  1.兩造就系爭3筆土地於遺產分割時，有無協議以截角地即同
    段375-1號土地面臨台南縣玉井鄉○○路30米道路起算，以
    14米長與道路垂直線為界，西南側分歸原告所有，東北側分
    歸被告4人所有 (即如附圖二所示)？
  2.應採如何之分割方案：
    (1)原告主張之分割方案 (即如附圖一所示)是否可採？
    (2)被告主張由系爭土地面臨中正路30米道路的面寬以與道路
      垂直為線平分成6塊，由原告取得靠近三角窗的前2塊，其
      餘被告各取得1塊，兩邊畸零地依應有部分保持共有之分
      割方案是否可採？
五、本院之判斷：
  (一)兩造就系爭3筆土地於遺產分割時，有無協議以街角地即同
    段375-1號土地面臨台南縣玉井鄉○○路30米道路起算，以
    14米長與道路垂直線 (即如附圖二所示之丙丁線)為界，西
    南側分歸原告所有，東北側分歸被告4人所有？
  1.按各共有人除共有物之使用目的不能分割或契約訂有不分割
    之期限者外，得隨時請求分割共有物；共有物之分割，依共
    有人協議之方法行之，分割之方法，不能協議決定者，法院
    得因任何共有人之聲請，命為下列之分配：(1)以原物分配於
    各共有人。(2)變賣共有物，以價金分配於各共有人，民法第
    823條第1項及第824條第1、2項分別定有明文。又按分割共
    有物之訴，係就有共有關係之共有物，以消滅共有關係為目
    的，予以分割，使共有人就共有物之一部分單獨取得所有權
    之形成訴訟，但兩筆土地之共有人及應有部分若全部相同者
    ，並經共有人全體同意，法院即得予以合併分割 (見最高法
    院91年度台上字第728號、85年度台上字第2959號判決反面
    意旨參照)。
  2.查原告主張兩造為系爭土地之共有人，應有部分原告為6分
    之2，被告各為6分之1各節，業據原告提出系爭土地之土地
    登記謄本、地籍圖謄本為證 (見本院新調字卷第7至13頁)，
    此部分之事實堪信為真正。又系爭土地為玉井鄉都市計畫土
    地使用分區之住宅區，並無不能分割之情形，且共有人又無
    不分割之特約，惟兩造迄今無法達成協議分割等情，業據原
    告陳明在卷，並提出玉井鄉公所都市計畫土地使用分區證明
    書、調解不成立證明書為證（本院新調字卷第14至16頁），
    且本院歷次言詞辯論期日，兩造均未能達成分割協議，足徵
    原告所述兩造無法協議分割等情屬實，又依上開土地登記謄
    本、地籍圖謄本、使用分區證明書所示，系爭3筆土地相鄰
    、使用分區相同、土地共有人相同、各共有人應有部分相同
    ，被告對系爭土地合併分割亦未表示不同意，是原告依上揭
    規定請求以裁判合併分割系爭土地，於法自無不合，應予准
    許。
  3.雖被告辯稱系爭土地已經兩造有如上協議分割之情，惟經原
    告否認在案，經查：
    (1)按當事人主張有利於己之事實者，就其事實有舉證之責任
      ，民事訴訟法第277條前段定有明文。故當事人於其利己
      事實之主張，除事實於法院已顯著，或為其職權上已認知
      者外，應負立證之責 (最高法院18年上字第1685號判例參
      照)。原告為系爭土地之共有人，依前揭民法規定其自得
      隨時請求分割共有物，被告抗辯雙方已有分割之協議，請
      求駁回原告之訴，對此有利於己之事實，依上開舉證責任
      分配之說明，自應由被告負舉證之責。
    (2)雖被告乙○○一再主張96年6月1日兩造及訴外人即兩造三
      弟林耿彬，就繼承遺產分割已達成協議共識，其中就有關
      系爭土地部分，因考量土地位置、經濟價值及建廟整體性
      等因素，因而以面臨30公尺道路，自截角地起算至14公尺
      止為界，包含截角地（同段375之1地號）歸屬原告云云。
      然兩造為被繼承人林名乾之繼承人，96年6月製作遺產分
      割協議書時，就系爭3筆土地由兩造共同繼承後，並無將
      來應為如被告乙○○主張之分割方法協議之記載，有原告
      提出之遺產分割協議書可憑 (見本院新調字卷第17至22頁
      )，證人即當時為兩造辦理遺產分割協議之代書甲○○於
      本院97年4月10日言詞辯論時，結證稱：「遺產分割協議
      書是我依照他們的意思打字後再請他們簽名蓋章。」對本
      院訊問有關系爭3筆土地繼承人有無約定要以面臨道路14
      公尺為界，左邊分給原告，右邊分給被告等情時，結證稱
      ：「我已經不記得有無這件事」 (見本院訴字卷第42 至
      43頁)，證人復證稱：「他們三人 (指丙○○、乙○○、
      林耿彬)都要求要修正，因為有一些備註內容、分配產權
      部分他們有意見要修正。」 (同上開卷第44頁)，而被告
      乙○○並不否認於代書甲○○繕打遺產分割協議書後繼承
      人用印前，曾要求代書甲○○修改分割協議書之備註欄等
      情屬實，然證人甲○○對被告乙○○表示曾要求其於備註
      欄增載上開分割之協議乙節，已證稱：「我忘記了」等語
      。(見本院訴字卷第45頁)，是依證人甲○○之證述，顯不
      足為被告乙○○上開主張之證明。
    (3)雖證人林耿彬證稱：「當初我們協議的東西有些無法限定
      ，所以暫以多少持分分割，坐落台南縣玉井鄉○○段373
      、374、375地號土地的祖厝有爭議，因為是375-1地號土
      地是三角窗，所以從系爭375地號土地切壹條直線，平行
      劃分14米路，加上其餘面臨8米道路的部分加上375-1地號
      土地的部分都歸丙○○所有，其餘的部分歸被告4人共有
      ，當時不知道確切面積為何，所以有約定暫以6分之2的面
      積登記給丙○○」等語 (見本院訴字卷第47頁)，然證人
      對伊與原告及被告乙○○究於何時有上開協議乙節，並不
      能確定，僅證稱在96年6月4日就已經有此約定等語 (見同
      上開筆錄)，且證人復證稱遺產分割協議書之備註欄是乙○○寫的，代書打字的乙節屬實 (見同上開筆錄)，遺產
      分割協議書之備註欄既是被告乙○○事先書寫，代書僅係
      代為打字，則兩造當時如有上開協議，被告乙○○豈有不
      將其謄寫其上，供代書打字作為遺產分割協議書之備註之
      理，且證人林耿彬證稱寫協議書時，伊亦有要求代書就有
      關本件土地要以14米土地為界的事情云云，然若兩造就系
      爭土地有上開分割之協議，依當時丙○○、乙○○、林耿
      彬等人均要求代書修改備註欄內容乙節，且於兩造均無爭
      議之情形下，證人甲○○代書豈有對其餘之記載均依要求
      修改，獨對上開分割協議不依被告乙○○之要求加註之理
      ，證人林耿彬證稱兩造有上開協議云云，是否屬實，令人
      懷疑。
    (4)況兩造均不爭執原告丙○○就系爭土地及同段375-1號土
      地其中應有部分6分之1部分是與另一繼承人己○○在同段
      343號土地應有部分6分之1互相交換移轉登記而來，己○○再將同段343號土地之應有部分移轉與被告乙○○之事
      實，而被告乙○○亦陳稱協議時，己○○亦在場等情 (見
      本院訴字卷第116頁)，然證人己○○對本院詢問伊：「在
      交換過程中有無與原告丙○○約好將來系爭土地欲分割時
      要從道路往右延伸14米為界畫給原告丙○○，其餘畫給被
      告等人共有？」，明確證稱：「沒有，我是說從馬路往右
      算過去六分之二是屬於大哥丙○○的，沒有說往右以14米
      為界，右邊屬於被告共有，左邊屬於原告所有。」 (見本
      院訴字卷第165頁)，對本院再詢問其證人林耿彬為何為上
      開證述時，仍證稱：「也許當時我不在場，我從來不知道
      有14米為界這件事。」等語 (見同上開筆錄)，如依被告
      乙○○所述，分割協議時己○○在場，何以證人己○○始
      終不知有上開協議？且若確有上開協議，何以同為共有人
      之被告丁○○竟陳稱：「我們以前有開過很多次會議，有
      提到這件事，但乙○○與丙○○有無達成以14米為界這樣
      的協議我不知道。」 (見本院訴字卷第166頁)、被告戊○○則一再陳稱：「當時他們確實有談，但原告有無答應我
      不清楚」、「以14米為界這件事情他們有說過，但有無承
      諾我就不清楚」 (見本院訴字卷第103頁、第166頁)，益
      證被告乙○○、證人林耿彬所稱兩造有上開分割之協議云
      云，應非事實。
    (5)綜上，兩造起訴前既無分割之協議，於訴訟中又不能協議
      分割，則被告請求駁回原告分割共有物之訴，即屬無據。
  (三)系爭土地應為如何之分割？
  1.按分割共有物，以消滅共有關係為目的。法院裁判分割共有
    土地時，除因該土地內部分土地之使用目的不能分割（如為
    道路）或部分共有人仍願維持其共有關係，應就該部分土地
    不予分割或准該部分共有人成立新共有關係外，應將土地分
    配於各共有人單獨所有（最高法院69年台上字第1831號判例
    參照）。被告庚○○○、乙○○、丁○○、戊○○等人，就
    系爭土地分割後，均表示仍願按原應有部分比例保持共有 (
    見本院訴字卷第40至41頁，並經本院整理協議列為兩造不爭
    執事項)，則依上開最高法院判例意旨，渠等自得就所分得
    之土地維持共有，其餘部分則分配予原告單獨所有。
  2.次按共有物之分割，應由法院依民法第824條命為適當之分
    配，不受當事人主張之拘束；又分割共有物時，法院應參酌
    當事人之聲明、共有物之性質、經濟效用及全體共有人之利
    益等因素，公平為之。茲分述本院之理由如下：
    (1)系爭土地南臨台南縣玉井鄉約30米寬之中正路、西南側則
      臨約8米之後旦街，交岔處隔有同段375-1號土地，其上現
      坐落有磚造平房 (門牌號碼台南縣玉井鄉○○路411號)、
      豬舍及廁所各一棟，餘為雜草、雜樹叢生，磚造房屋為兩
      造之父親所建，已建有6、70年，由被告乙○○單獨繼承
      ，目前閒置無人使用，磚造豬舍、廁所亦為兩造之父親所
      建，已建有6、70年，由兩造共同繼承，目前亦閒置無人
      使用等情，業經本院會同地政事務所人員履勘現場查明及
      兩造在場供陳屬實，製有勘驗測量筆錄、現場草圖、照片
      可憑 (見本院訴字卷第66至78頁)，及台南縣玉井鄉地政
      事務所97年7月31日函及所附複丈成果圖各1份存卷可考(
      見本院訴字卷第81至83頁)。
    (2)而系爭土地上之建物，雖被告表示如能保留不予拆除最好
      ，然渠等建物均為磚造建物，已建造達6、70年以上，目
      前均閒置無人使用，經濟價值不高，如欲考量建物坐落位
      置而分割系爭土地，勢必因牽就建物位置而不能方正分割
      ，有礙將來分割後土地之利用，而被告乙○○於現場勘測
      時表示若分割結果磚造平房占有原告分得之土地，同意由
      原告自行拆除，兩造亦均表示磚造豬舍、廁所同意由將來
      分得土地之人自行拆除等語 (見上開勘驗測量筆錄)，故
      上開建物於分割系爭土地時，自無考量予以保留之必要。
    (3)且同段343號土地位於系爭土地之北面，乃被告乙○○所
      有欲建廟使用，而對原告主張只要其應有部分沒有減少，
      分得系爭土地之前面、後面或用抽籤決定都沒有關係時，
      仍表示依其主張如附圖二之分割方案 (見本院卷第115頁)
      ，及對原告表示將土地分成6份，以抽籤分式決定時，亦
      表示若原告抽到第3、4間會擋到廟口，而主張將臨三角窗
      第1、2間分給原告等語 (見本院訴字卷第116 頁)，顯見
      如原告分割後土地如位於東北側，因其應有部分較多，分
      得的土地較大，將會阻擋被告乙○○嗣後於同段第343號
      土地建廟後，以中正路作為廟門進出之動線設計。
    (4)再如附圖一之分割方案，分割後之土地均面臨玉井鄉○○
      路約30米道路，雖原告分得之土地西南側即甲、乙分割線
      左側部分土地同時面臨後旦街約8米巷道，然被告分得之
      土地即分割線右側部分土地面臨中正路之面寬遠較原告分
      得之土地為寬，而原告分得之土地於中正路及後旦街夾角
      處尚隔有同段375- 1號土地，並未直接面臨三角窗，分割
      後土地之價值應相當，並無原告分得土地價值較高問題，
      況如原告依其應有部分比例分得之面積，如分在系爭土地
      中段或東北側，均將阻擋被告乙○○將來於系爭34 3號土
      地建廟之利用，自以由原告取得如附圖一所示甲、乙分割
      線左側土地，而被告4人共同分得另一側部分之土地為宜
      。
    (5)是故，本院審酌系爭土地之地形、使用現況、臨路情形、
      各共有人應有部分之比例與其意願、各人分得部分方正完
      整利於將來使用，並兼顧各共有人分得部分之價值，以增
      加分得土地使用上之經濟效益等一切情狀，認如附圖一所
      示之分割方案，符合系爭土地分割之整體效益及共有人全
      體之利益，應可採取。
六、綜上所述，系爭土地依其使用目的並非不能分割，共有人間
    亦無不能分割之約定，然迄今未能協議分割，又本院審酌系
    爭3筆土地相鄰、共有人相同、應有部分均相同，被告等人
    表示分割後願保持共有，復審酌系爭土地之現有使用狀況、
    對外通行問題、位置、兩造分割之利益、分割後土地之價值
    及意願等一切情狀，認附圖一所示之分割方案符合土地分割
    之經濟效用及共有人全體之利益，堪認係適當、公允之分割
    方法。從而，原告本於共有人之資格，起訴請求就系爭土地
    予以分割，即屬正當，應予准許，本院因而准分割系爭土地
    如主文第1項所示。
七、又法院為終局判決時，原則上應依職權為訴訟費用之裁判，
    民事訴訟法第87條第1項定有明文。又本件雖准原告之請求
    ，分割系爭土地，然分割方法係法院考量全體共有人之利益
    後，依職權所為之決定，原告既為共有人之一，亦同受其利
    ，若全由敗訴當事人負擔訴訟費用顯失公平，爰依民事訴訟
    法第80條之1規定，命勝訴之原告亦負擔部分之訴訟費用，
    查本件第一審裁判費24,760元，因測量支出規費26,400元，
    證人日旅費538元，共計51,698元，應依共有人應有部分比
    例各自負擔如主文第2項所示。
八、另本件判決結果已臻明確，被告乙○○主張證人甲○○有未
    經繼承人同意，擅自在遺產分割協議書第1頁加註增刪字句
    、隱瞞位於玉井鄉○○段216地號農地因30米計畫道路經過
    ，由地政機關逕為分割新增地號之事實，及以詐術欺騙繼承
    人庚○○○、戊○○等人在協議書加蓋印章於上開農地地號
    上、涉及虛報規費，將他人該付之經費（即他人地段應付規
    費）計算在吾家經費上等情，乃繼承人與證人甲○○關於委
    任辦理遺產分割登記之糾紛，與本件判決無關，亦不影響判
    決之結果，本院無庸論述，再兩造其餘主張及攻擊方法，經
    本院斟酌後，亦認對判決結果無影響，爰不逐一論述，附此
    說明。
九、至被告乙○○於本院言詞辯論終結後，於98年1月12日提出
    民事答辯狀(五)，以下述理由請求本院再開辯論：(一)被告戊○○於97年12月30日庭訊時，曾表示欲提出分割方案，建請再
    續開言詞辯論，使其有陳述機會，(二)被告欲提出與證人甲○○對話錄音帶，請求本院再開辯論，允准播放，(三)請求再次
    傳訊證人己○○到庭，(四)本院既同意其提起反訴，為何尚須
    徵詢原告同意或不同意？當被告表示異議，本院卻徵詢原告
    意見，令人遺憾，亦留下爭議，請本院能再續開言詞辯論。
    然查：(一)本件訴訟已經歷經多次言詞辯論，期間未見被告戊○○有提出具體之分割方案，故被告乙○○以被告戊○○於
    最後一次言詞辯論期日曾表示欲提出分割方案云云，已有延
    滯訴訟之嫌，且被告戊○○該次庭期僅表示有將其應有部分
    移轉予被告乙○○之意，並無表示欲提出分割方案之主張，
    所述亦未見筆錄載明，顯不足採。(二)被告乙○○請求播放證
    人甲○○之錄音帶作為證據資料，然所述電話錄音內容，被
    告前已曾提出作為答辯理由，且其於最後一次言詞辯論期日
    始提出，本院認其未於適當時期提出，不予准許，已如前述
    。(三)證人己○○對相關事實之證述已甚明確，無再次傳喚之
    必要。(四)而關於被告乙○○於最後一次言詞辯論期日當庭提
    出反訴請求，本院詢問反訴被告即原告之意見，是否同意被
    告乙○○提出乙節，係為判斷其提出是否會造成訴訟之延滯
    ，以利本院決定應否同意其提出，乃本院訴訟指揮職權之行
    使，於法有據，況其反訴，本院已另以裁定駁回之。從而，
    被告乙○○以上述理由，請求本院再開辯論，自屬無據，不
    應准許，附此說明。
十、據上論結，本件原告之訴為有理由，應依民事訴訟法第87條
    第1項、第80條之1、第78條、第85條第1項但書，判決如主
    文。
中    華    民    國    98    年    1     月    13    日
                  民事第三庭  法  官  高榮宏
以上正本係照原本作成。
如對本判決上訴，須於判決送達後20日內向本院提出上訴狀。
中    華    民    國    98    年    1     月    13    日
                              書記官  陳淑芬


司法院資訊處製作；財團法人民間司法改革基金會備份。
